---
title: "Modelos Mistos e Aplicações - Lista 1"
subtitle: "Renata Hirota"
format: pdf
---

### 1. Prove que a estatística F do ANOVA tem distribuição F

Um variável aleatória Y tem distribuição $F_{d_1, d_2}$ se

$$
Y = \frac{X_1/d_1}{X_2/d_2}
$$

onde $X_1 \sim \chi^2_{d_1}$ e $X_2 \sim \chi^2_{d_2}$ são independentes.

Na ANOVA, a estatística F é definida como 

$$
\frac{QMA}{QME}, \quad QMA = SQA/(t-1), QME = SQE/(N-t)
$$

$SQA = \sum_{i=1}^t n(\bar{Y}_{i.} - \bar{Y}_{..})^2$, ou seja, soma de quadrados de uma diferença de normais. Dividido por $(t-1)$, a quantidade de elementos somados, temos uma variável com distribuição qui-quadrado,

$$
QMA \sim \chi^2_{(t-1)}
$$

O equivalente pode ser dito de SQE e QME, já que SQE é 

$$
\sum_{i=1}^{t}\sum_{j=1}^n (Y_{ij} - \bar{Y}_{i.})^2
$$

Logo, $QME \sim \chi^2_{(N-t)}$

Como QME e QMA são independentes, temos que $F \sim F_{t-1, N-t}$

### 2. MLE para d

Para obter a estimativa de máxima verossimilhança (MLE) para a componente aleatória em um modelo de efeitos mistos, maximizamos a função de verossimilhança condicional.

Dado o modelo

$$
Y_{ij} = \beta_0 + b_i + \epsilon_{ij}
$$

onde

- $Y_{ij}$ é a observação para o j-ésimo sujeito no i-ésimo nível do tratamento,
- $\beta_0$ é o efeito fixo do intercepto,
- $b_i$ é a componente aleatória associada ao i-ésimo tratamento,
- $\epsilon_{ij}$ é o erro aleatório associado à observação $Y_{ij}$.

A função de verossimilhança condicional $L(\theta | Y)$ é definida como a probabilidade conjunta das observações $Y_{ij}$, dadas as estimativas dos parâmetros $\theta$ (que incluem os efeitos fixos e a variância da componente aleatória)

$$
L(\theta|Y) = \prod{(Y_{11}, Y_{12}, ..., Y_{ij} | \theta)} 
$$
$$
ln(L(\theta|Y)) = \sum{[ln(f(Y_ij | θ))]} 
$$

$$
\frac{\partial{[ln(L(\theta|Y))]}}{\partial{(\sigma^2_b)}} = 0
$$


### 3. Sejam duas variáveis aleatórias G e Y. Prove que Var(G) pode ser escrita como a soma da esperança condicional e variância condicional de Y

Podemos definir a variância de G como

$$
Var(G) = E[(G - E[G])^2]
$$

Pela esperança condicional, temos

$$
Var(G) = E[(E[G | Y] + (G - E[G]))^2]
$$
$$
Var(G) = E[E[G | Y]^2 + 2(E[G | Y])(G - E[G]) + (G - E[G])^2]
$$

$$
Var(G) = E[E[G | Y]^2] + 2E[(E[G | Y])(G - E[G])] + E[(G - E[G])^2]
$$

$$
Var(G) = E[E[G | Y]^2] + 2E[(E[G | Y])(G - E[G])] + E[(G - E[G])^2]
$$

O segundo termo é a esperança do produto da esperança condicional $E[G | Y]$ com a diferença $(G - E[G])$, o que é igual a zero, pois a esperança condicional de G é uma função de Y. Portanto, esse termo se reduz a zero:

$$
Var(G) = E[E[G | Y]^2] + E[(G - E[G])^2]
$$

Então,

$$
Var(G) = E[Var(G | Y)] + Var(E[G | Y])
$$

### 5. PRT


```{r}
dados <- nlmeU::prt.fiber |>
  dplyr::filter(fiber.f == "Type 2") |>
  dplyr::inner_join(nlmeU::prt.subjects, "id")

```

Vamos considerar como efeitos aleatórios os participantes, com as seguintes variáveis associadas a eles:

Participante (`id`):

- Sexo (`sex.f`)
- Idade (`age.f`)
- IMC (`bmi`)

Consideraremos como efeito fixo:

- Intensidade do treinamento (`prt.f`)
- Ocasião (`occ.f`)

A variável resposta é a medida de força específica da fibra muscular (`spec.fo`)

##### Modelo

$$
Y = XB + ZU + E
$$

- $Y$ é um vetor de observações da variável de resposta `spec.fo`
- $X$ é a matriz de covariáveis fixas, incluindo um vetor de uns para o intercepto e as covariáveis 
`prt.f`, `age.f`, `sex.f`, `bmi` e `occ.f`.
- $B$ é um vetor de coeficientes correspondentes às covariáveis fixas, incluindo o intercepto.
- $Z$ é a matriz de desenho do efeito aleatório, que contém um vetor de uns para a unidade de agrupamento $i$
- $U$ é um vetor de efeitos aleatórios $u_i$ associados a cada unidade de agrupamento (`id`), modelado como $u_i \sim N(0, \sigma^2_u)$
- $E$ é um vetor de erros residuais $\epsilon_{ij}$ para cada observação, modelado como $\epsilon_{ij} \sim N(0, \sigma^2)$


```{r}
fit <- nlme::lme(
  spec.fo ~ 1 + prt.f + age.f + sex.f + bmi + occ.f,
  random = ~ 1|id,
  data = dados
)
summary(fit)
```

A variância dos efeitos aleatórios é alta, o que indica que de fato o modelo misto é adequado.

Observamos também que há baixa correlação entre os efeitos fixos, o que descarta uma possível multicolinearidade.

No entanto, não parece haver efeito significante da variável de interesse `prt.f` (intensidade do treinameto) na variável resposta (`spec.fo`), mas sim da ocasião em que o treino ocorre (`occ.f`).

