---
title: "Modelos Mistos e Aplicações - Lista 3"
subtitle: "Renata Hirota"
format: pdf
execute:
  echo: false
---

# 1. Estudo sobre esquizofrenia

Neste estudo sobre esquizofrenia, foram analisados 437 pacientes ao longo de 6
semanas em que foram tratados com algum tipo de droga (Chlorpromazine,
Fluphenazine, ou Thioridazine) ou Placebo.

Os pacientes foram classificados em relação à severidade da doença na escala
IMPS-79 (variável `imps79`):

- 1: normal
- 2: ao limite de estar mentalmente doente
- 3: levemente doente
- 4: moderadamente doente
- 5: marcadamente doente
- 6: severamente doente
- 7: entre os mais gravemente doentes
- -9: observações desaparecidas

Essas classificações foram categorizadas em duas faixas (variável `imps79b`):

- 0: levemente doente
- 1: consideravelmente doente

Neste relatório, vamos ajustar um modelo misto para analisar a probabilidade de
um paciente estar consideravelmente doente ao longo do tempo, considerando a
interação entre tempo e tratamento.

## Variáveis

Neste estudo, vamos utilizar as seguintes variáveis:

| variável  | descrição                                                                             |
| --------- | ------------------------------------------------------------------------------------- |
| id        | Código identidicador do paciente                                                      |
| imps79b   | Grau de severidade da doença (0 = levemente doente; 1 = consideravelmente doente)     |
| tx        | Tratamento (0 = placebo; 1 = droga)                                                   |
| week      | Semana de observação                                                                  |
| sweek     | Raiz quadrada da semana de observação                                                 |

## Dados

```{r}
dados <- readr::read_table("SCHI.txt", show_col_types = FALSE)
dados_sem_na <- dados |>
  dplyr::filter(imps79b != -9) |>
  dplyr::mutate(imps79b = as.factor(imps79b))
```

Foram coletadas 7 observações dos 437 indivíduos, uma a cada semana, totalizando
3059 observações. Destas, 1456 são desconhecidas (`imps79b` = -9).

```{r}
dados_sem_na |>
  dplyr::count(week, tx, imps79b) |>
  dplyr::mutate(tx = as.factor(tx)) |>
  ggplot2::ggplot(ggplot2::aes(x = week, y = n, fill = tx)) +
  ggplot2::geom_col() +
  ggplot2::facet_wrap(
    ~imps79b, 
    labeller = ggplot2::as_labeller(c(
      "0" = "Levemente doente", 
      "1" = "Consideravelmente doente"))
  ) +
  ggplot2::labs(
    fill = "Tratamento",
    x = "Semana",
    y = "N Pacientes"
  )
```

É possível verificar pelo gráfico que a quantidade de pacientes
consideravelmente doentes diminui ao longo das semanas de forma geral, o que
pode indicar uma influência da semana na severidade da doença. Isso poderá ser
verificado no modelo, descrito a seguir.
 

$$ \begin{aligned} \text{logit}(P(\text{imps79b} = 1)) &= \beta_0 + \beta_1
\cdot \text{tx} + \beta_2 \cdot \text{sweek} + \beta_3 \cdot \text{tx:sweek} +
u_{\text{id}} + \varepsilon \\
\end{aligned} $$

onde,

$$ \begin{aligned} \text{logit}(p) & = \log\left(\frac{p}{1-p}\right) \quad
\text{Função logit} \\
P(\text{imps79b} = 1) & = \text{Probabilidade de estar consideravelmente doente}
\\
\beta_0 & = \text{Intercepto} \\
\beta_1 & = \text{Coeficiente para a variável de tratamento (\text{tx})} \\
\beta_2 & = \text{Coeficiente para a variável de raiz quadrada da semana
(\text{sweek})} \\
\beta_3 & = \text{Coeficiente para a interação entre tratamento e semana
(\text{tx:sweek})} \\
u_{\text{id}} & = \text{Efeito aleatório de id} \\
\varepsilon & = \text{Erro residual} \end{aligned} $$

Além disso, o modelo inclui os seguintes parâmetros de variância para os efeitos
aleatórios:

$$ \text{Var}(u_{\text{id}}) = \sigma^2_{\text{id}} \quad \text{Variância de id}
$$



```{r}
#| label: modelo

modelo <- lme4::glmer(imps79b ~ tx * sweek + (1|id), data = dados_sem_na, family = binomial)
summary(modelo)

```

## Resultados

### Tratamento (`tx`)

A estimativa para o tratamento (`tx`) é -0.01603, mas não é estatisticamente
significativa. Isso sugere que, isoladamente, o tratamento não tem um efeito
significativo na probabilidade de uma pessoa estar consideravelmente doente.
Pode ser que o efeito do tratamento seja modulado por outras variáveis, como o
tempo.

### Raiz Quadrada da Semana (`sweek`)

A variável `sweek` tem uma estimativa significativa de -1.43553. Isso indica
que, mantendo todas as outras variáveis constantes, à medida que a raiz quadrada
da semana aumenta, a probabilidade de estar consideravelmente doente diminui.

### Interação entre Tratamento e Semana (`tx:sweek`)

A interação entre tratamento e semana tem uma estimativa significativa de
-1.03903. Isso sugere que o efeito do tratamento na probabilidade de estar
consideravelmente doente varia com o tempo, ou seja, pode indicar que o
tratamento tem um impacto diferente em semanas diferentes.

### Correlações de Efeitos Fixos

As correlações entre os efeitos fixos indicam como as variáveis estão
relacionadas. Por exemplo, a correlação negativa (-0.770) entre `tx` e `sweek`
sugere uma relação inversa entre tratamento e a raiz quadrada da semana.

Em resumo, o modelo sugere que o tempo (representado pela raiz quadrada da
semana) tem um efeito significativo na probabilidade de uma pessoa estar
consideravelmente doente. Além disso, o tratamento pode ter um impacto, mas esse
impacto parece ser modulado pela passagem do tempo, como indicado pela interação
significativa entre tratamento e semana. Este resultado destaca a importância de
considerar a dinâmica temporal ao avaliar o efeito de tratamentos de
esquizofrenia.

# 2. Estudo com filhotes de coruja

O estudo investiga a interação entre filhotes de coruja durante a ausência dos
pais. Utilizando câmeras e microfones, foram registradas, a cada 15 minutos, as
chamadas feitas pelos filhotes. Durante as visitas dos pais, o número de
chamadas dos 15 minutos anteriores foi registrado e dividido pelo número de
filhotes em cada ninho. As variáveis incluem o sexo dos pais, o tratamento
alimentar (presas extras ou remoção das presas) e o tempo de chegada do pai. O
tratamento alimentar foi alternado na segunda noite do estudo. O objetivo é
entender como esses fatores afetam a dinâmica vocal dos filhotes, explorando
padrões temporais e relações entre as variáveis.

## Variáveis

```{r}
owls <- readr::read_table("Owls.txt", show_col_types = FALSE)
```

| Variável            | Descrição                                             |
|---------------------|------------------------------------------------------ |
| Nest                | Ninho                                                 |
| FoodTreatment       | Indicação se os ninhos receberam presas extras ("Satiated") ou tiveram as presas removidas ("Deprived")                                                   |
| SexParent           | Indicação do sexo dos pais das corujas                |
| ArrivalTime         | Registro do tempo de chegada do pai                   |
| NegPerChick         | Contagem de chamadas feitas por filhotes              |

Vamos considerar o efeito aleatório do ninho (`Nest`) no modelo a ser ajustado.

Dada a natureza repetida das medições (duas noites em cada caso), a presença de
múltiplos ninhos e a troca de tratamento alimentar, um modelo misto é
apropriado. Vamos utilizar o sexo dos pais, o tratamento alimentar e o tempo de
chegada do pai como variáveis explicativas.

Vamos considerar um modelo misto com efeitos fixos para o sexo dos pais,
tratamento alimentar e tempo de chegada do pai, e efeito aleatório para os
ninhos (considerando a repetição das observações). A variável resposta pode ser
o número de chamadas ou a razão de chamadas por filhote.

$$ \text{RazaoChamadas}_{ij} = \beta_0 + \beta_{\text{Sexo}} \cdot \text{Sexo}_i
+ \beta_{\text{Tratamento}} \cdot \text{Tratamento}_i +
\beta_{\text{TempoChegada}} \cdot \text{TempoChegada}_i + u_i + \varepsilon_{ij}
$$

onde

$$ \begin{aligned} \beta_0 & : \text{Intercepto} \\
\beta_{\text{Sexo}} & : \text{Coeficiente para a variável de sexo dos pais} \\
\beta_{\text{Tratamento}} & : \text{Coeficiente para a variável de tratamento
alimentar} \\
\beta_{\text{TempoChegada}} & : \text{Coeficiente para a variável de tempo de
chegada do pai} \\
u_i & \sim \text{Normal}(0, \sigma^2_u) : \text{Efeito aleatório do ninho} \\
\varepsilon_{ij} & \sim \text{Normal}(0, \sigma^2) : \text{Erro residual}
\end{aligned} $$

- $\beta_{\text{Sexo}}, \beta_{\text{Tratamento}}, \beta_{\text{TempoChegada}}$
  representam o efeito médio das variáveis fixas na razão de chamadas por
  filhote, considerando todos os ninhos.
- $u_i$ representa a variabilidade entre os ninhos que não é explicada pelas
  variáveis fixas, capturando a aleatoriedade inerente a cada ninho.
- A variância $\sigma^2$ representa a variabilidade não explicada pela estrutura
  do modelo.

```{r}
modelo <- lme4::lmer(NegPerChick ~ SexParent + FoodTreatment + ArrivalTime + (1 | Nest), data = owls)
summary(modelo)
```

## Resultados

### Intercepto

O intercepto é 6.86839, o que representa o valor estimado da razão de chamadas
por filhote quando todas as outras variáveis explicativas são zero (ou nas
condições de referência, se as variáveis são categóricas). Portanto, quando o
sexo dos pais, o tratamento alimentar e o tempo de chegada do pai são zero ou
nas condições de referência, espera-se que a razão de chamadas por filhote seja
aproximadamente 6.87.

### Sexo dos Pais (`SexParent`)

O coeficiente para "SexParentMale" é 0.08019. Este coeficiente representa a
mudança média na razão de chamadas por filhote para filhotes cujos pais são do
sexo masculino em comparação com os pais do sexo feminino. Neste caso, o efeito
é pequeno, indicando que não há uma diferença significativa na razão de chamadas
entre filhotes com pais do sexo masculino e filhotes com pais do sexo feminino.

### Tratamento Alimentar (`FoodTreatment`)

O coeficiente para "FoodTreatmentSatiated" é -0.85689. Este coeficiente
representa a mudança média na razão de chamadas por filhote entre ninhos
alimentados e ninhos famintos. Um valor negativo indica que os ninhos famintos
têm uma razão de chamadas por filhote menor do que os ninhos alimentados. Neste
caso, há uma diferença significativa na razão de chamadas entre os dois
tratamentos alimentares.

### Tempo de Chegada do Pai (`ArrivalTime`):

O coeficiente para "ArrivalTime" é -0.19813. Este coeficiente representa a
mudança média na razão de chamadas por filhote para cada aumento de uma unidade
no tempo de chegada do pai. Um valor negativo indica que, à medida que o tempo
de chegada do pai aumenta, a razão de chamadas por filhote diminui. Neste caso,
há uma associação significativa entre o tempo de chegada do pai e a razão de
chamadas por filhote.

### Variação Aleatória

A variabilidade entre os ninhos é capturada pelo desvio padrão do efeito
aleatório do ninho (Intercept), que é 0.5098. A variância residual é 1.4592,
representando a variabilidade não explicada pelo modelo.


### Correlação de Efeitos Fixos:

A correlação entre os efeitos fixos indica se há alguma associação entre as
variáveis explicativas. Por exemplo, a correlação entre `SexParentMale` e
`FoodTreatmentSatiated` é -0.115, sugerindo uma fraca correlação negativa entre
o sexo dos pais e o tratamento alimentar.

Essas interpretações fornecem uma compreensão do impacto das variáveis
explicativas na razão de chamadas por filhote, levando em conta tanto os efeitos
fixos quanto os aleatórios do modelo misto.

